臺灣高等法院臺中分院民事判決　94年度重上字第23號
上　訴　人　甲○○
訴訟代理人　陳光龍　律師
被上訴人　乙○○○
訴訟代理人　胡昇寶　律師
上列當事人間請求土地所有權移轉登記事件，上訴人對於民國93
年12月22日臺灣臺中地方法院93年度重訴字第226號第一審判決
提起上訴，本院於94年7月6日言詞辯論終結，判決如下：
    主  文
原判決廢棄。
被上訴人應於上訴人給付新台幣陸佰玖拾萬元之同時，將坐落台
中縣烏日鄉○里段第四七五地號，地目田，面積零點二五五八公
頃土地，及其上台中縣烏日鄉○里段第一０三建號，門牌號碼台
中縣烏日鄉○○路第二十四之十號房屋之所有權移轉登記予上訴
人，並將上開土地及房屋交付上訴人。
第一、二審訴訟費用由被上訴人負擔。
    事實及理由
一、上訴人於原審起訴主張：伊前於民國（下同）九十二年十一
    月十二日與被上訴人訂立不動產買賣契約書，以新台幣（以
    下同）一千三百九十萬元向被上訴人買受其所有系爭坐落臺
    中縣烏日鄉○里段第四七五地號，地目田，面積零點二五五
    八公頃土地（下稱系爭土地），並約定：「賣方同意將農地
    交由買方整地興建農舍，申請以賣方名義辦理至興建完成及
    產權過戶登記完成，賣方負責全部履行完畢」，即被上訴人
    同意先將系爭土地交由伊以被上訴人之名義申請興建農舍，
    並於農舍興建完成後，再辦理農舍所有權移轉登記予伊之手
    續。今農舍已興建完成，即臺中縣烏日鄉○里段一○三建號
    、門牌號碼為臺中縣烏日鄉○○路二十四之十號之房屋，又
    被上訴人雖有提供部分土地供伊建屋使用，但實際上並未真
    正交付土地予伊；又被上訴人依約應於九十三年二月三十日
    前向鄉公所申請農業用地證明、向稅捐處申報完稅證明、辦
    理所有權移轉登記手續，並配合伊辦理銀行貸款手續，所有
    手續完成後，上訴人始應以銀行貸款核撥款項給付買賣尾款
    六百九十萬元，如銀行貸款核撥款項不足六百九十萬元，伊
    應以現金補足交付被上訴人。惟被上訴人未依約完成所有手
    續，而於九十三年四月六日之存證信函謂已交付辦理產權移
    轉登記所需文件云云，並非事實，則上訴人給付尾款之清償
    期尚未屆至，被上訴人尚不得請求上訴人給付尾款。是被上
    訴人於九十三年四月二十日委由律師發函通知上訴人解除契
    約並沒收所交付定金及價金云云，於法實有未合，其解除契
    約之意思表示無效。為此先位求為命被上訴人將系爭土地及
    農舍之所有權移轉登記予上訴人，並應將系爭土地交付上訴
    人。備位聲明如認被上訴人解除契約之意思表示有效，被上
    訴人應依民法第二百五十九條或依不當得利之規定，償還上
    訴人依約出資整地興建農舍價額九十四萬七千元及所支付之
    定金合計七百九十四萬七千元及其法定遲延利息之判決。原
    審判決駁回上訴人先位之訴，並判命被上訴人給付七百八十
    四萬七千元，及自民國九十三年十月十九日起算之法定遲延
    利息（此部分未據聲明不服），上訴人就其敗訴部分提起上
    訴，其上訴聲明：先位之訴部分為：(一)原決不利於上訴人部
    分應予廢棄；(二)被上訴人應將坐落台中縣烏日鄉○里段第四
    七五地號，地目田，面積零點二五五八公頃土地，及其上台
    中縣烏日鄉○里段第一○三建號，門牌號碼台中縣烏日鄉○
    ○路第二十四之十號房屋之所有權移轉登記予上訴人，並將
    上開土地交付上訴人；(三)第一、二審之訴訟費用由被上訴人
    負擔。備位之訴部分：(一)原判決不利於上訴人部分應予廢棄
    ；(二)右開廢棄部分，被上訴人應再給付上訴人新台幣一十萬
    元，及自民國九十三年十月十九日起至清償日止，按週年率
    百分之五計算之利息；(三)第一審廢棄部分及第二審訴訟費用
    均由被上訴人負擔。
二、被上訴人對於與上訴人簽訂上開買賣契約及建號一○三之房
    屋為上訴人所興建且登記於被上訴人名下固不爭執，惟以：
    依兩造買賣契約書第十條約定：「甲（指上訴人）如不履行
    本契約交付殘餘價金時，或因可歸責於甲之事由，致不能如
    期交付殘餘價金時聽由乙方（指被上訴人）解除契約，所交
    定金及價金，悉被乙沒收作為違約金，甲不得異議」，另依
    兩造於九十二年十一月十九日雙方同意修改買賣附款約定條
    件第二點約定：「民國九十三年一月十五日右(1)項興建農舍
    完成日，雙方配合本件買賣不動產移轉手續進行‧‧‧本項
    手續限於九十三年二月三十日以前完成，同時買方應交付買
    賣尾款新台幣六百九十萬元整（即買方向銀行貸款核撥款項
    ）交付賣方收款」，得知上訴人至遲應於九十三年二月底前
    ，交付殘餘價金六百九十萬元予被上訴人，否則上訴人已交
    付之價金，依約定即作為違約金而沒收之。上訴人迄約定交
    付尾款之日期九十三年二月底仍未支付尾款，屢經伊催促，
    上訴人仍拒不給付尾款，伊迫於無奈，方於九十三年四月六
    日以存證信函催告上訴人，需於七日內交付尾款，惟上訴人
    亦不給付。嗣被上訴人另於同年四月二十日，再通知上訴人
    解除契約，並依買賣契約書第十條之約定沒收其所交付之定
    金及價金，是本件買賣契約業經被上訴人合法解除，另為求
    慎重，特以本訴狀之送達，再以通知上訴人為解除契約之意
    思表示。又縱認本件買賣契約並未合法解除，惟上訴人迄今
    尚未給付被上訴人尾款六百九十萬元，被上訴人當亦得依民
    法第二百六十四條之規定，拒絕給付等語置辯，對於上訴人
    之上訴，答辯聲明：上訴駁回、訴訟費用由上訴人負擔。
三、兩造不爭執事實：
    (一)兩造於九十二年十一月十二日與上訴人訂立不動產買賣契
      約書，被上訴人將其所有坐落臺中縣烏日鄉○里段第四七
      五地號，地目田，面積零點二五五八公頃土地，以一千三
      百九十萬元出賣予上訴人，並約定被上訴人同意先將系爭
      土地交由上訴人，以被上訴人之名義申請興建農舍，並於
      農舍興建完成後，辦理農舍所有權移轉登記予上訴人之手
      續，農舍已興建完成，即臺中縣烏日鄉○里段一○三建號
      、門牌號碼為臺中縣烏日鄉○○路二十四之十號之房屋。
    (二)上訴人已支付買賣價金七百萬元，尚餘尾款六百九十萬元
      ，依約定應於九十三年二月二十九日（契約書誤載為二月
      三十日，然九十三年二月僅有二十九日，故兩造真意應係
      指二月之末日即二月二十九日）。
    (三)被上訴人曾於九十三年四月六日寄存證信函給上訴人，催
      告上訴人應於七日內交付尾款，上訴人則於九十三年四月
      七日收到存證信函。
    (四)上訴人收到上開催告交付尾款之存證信函後，就交付尾款
      之時間，有透過證人籃美華及劉月玉與被上訴人方面協商
      。
    (五)被上訴人於九十三年四月二十日以上訴人未於催告期間內
      交付尾款為由，委請律師發函給上訴人，表示要解除買賣
      契約，沒收上訴人所交付之七百萬元價款充當違約金。上
      訴人於九十三年四月二十二日收到該律師函。
    (六)上訴人方面興建上開農舍之造價，為九十四萬七千元（其
      中土木部分之工程款為二十三萬七千元，而鋼構部分七十
      一萬元）。
四、兩造爭執事項：
    系爭買賣契約是否業經被上訴人合法解除？亦即被上訴人於
    九十三年四月二十日以律師函解除兩造間之買賣契約，該解
    除權之行使是否適法？經查：
    (甲)被上訴人抗辯依兩造買賣契約書第十條約定：「甲（指上
      訴人）如不履行本契約交付殘餘價金時，或因可歸責於甲
      之事由，致不能如期交付殘餘價金時聽由乙方（指被上訴
      人）解除契約，所交定金及價金，悉被乙沒收作為違約金
      ，甲不得異議」，另兩造於九十二年十一月十九日雙方同
      意修改買賣附款約定條件第二點約定：「民國九十三年一
      月十五日右(1)項興建農舍完成日，雙方配合本件買賣不動
      產移轉手續進行‧‧‧本項手續限於九十三年二月三十日
      以前完成，同時買方應交付買賣尾款新台幣六百九十萬元
      整（即買方向銀行貸款核撥款項）交付賣方收款」，上訴
      人至遲應於九十三年二月底前，交付殘餘價金六百九十萬
      元予被上訴人，惟上訴人屆期爽約，屢經被上訴人催告後
      ，上訴人仍拒不給付尾款，被上訴人方於九十三年四月六
      日以存證信函催告上訴人需於七日內交付尾款，惟上訴人
      亦不給付。被上訴人乃於同年四月二十日發函解除契約云
      云：
    (乙)按兩造所不爭執之不動產買賣契約書第三條約定：「本契
      約成立同時，由甲先向乙給付金新台幣壹佰萬元整為定金
      並充為價金之壹部，而由乙確實親收足訖，其殘餘價金付
      款方法約定如左：(一)九十二年十一月十九日甲方（指上訴
      人）應支付乙方（指被上訴人）買賣價金新台幣貳佰萬元
      整。(二)九十三年一月三十一日甲方應支付乙方買賣價金新
      台幣貳佰陸拾萬元整。(三)其餘買賣尾款配合甲方向銀行或
      農會申請貸款核准撥款支付新台幣捌佰拾萬元整，同時
      乙方同意提供名義申請興建農舍至完成及產權移轉過戶登
      記手續至完成及點交手續至完成。」，另依九十二年十一
      月十九日補充條款第二條約定：「民國九十三年一月十五
      日右項興建農舍完成日，雙方配合本件買賣不動產移轉手
      續進行(1)向鄉公所申請農業用地證明(2)向稅捐處申報完稅
      證明(3)向地政所申請產權移轉登記手續及併件辦理銀行貸
      款手續設定登記。本項手續限於九十三年二月三十日以前
      完成同時買方應支付買賣尾款新台幣陸佰玖拾萬元整（即
      買方向銀行貸款核撥款項）交付賣方收款。（本項銀行貸
      款不足額，買方應如期以現款補足支付）」，原審卷十三
      頁之補充條款與本約非同時訂立，係因本約未明訂興建農
      舍的時間，且尾款八百五十萬元過多，故要求上訴人將興
      建農舍的時間訂出來，尾款改變成六百九十萬元，兩造遂
      於九十二年十一月十九日訂立補充條款等情，為兩造所不
      爭執（見本院卷52頁）。是依上開約定，互為勾稽，尾款
      八百三十萬元被上訴人原先配合上訴人向銀行或農會申請
      貸款核准撥款以支付，同時上訴人提供名義申請興建農舍
      至完成及產權移轉過戶登記手續至完成及點交手續至完成
      。嗣後其付款條件未為劇烈變動，僅作些微變更；其變更
      為在九十三年二月三十日以前完成(1)向鄉公所申請農業用
      地證明(2)向稅捐處申報完稅證明(3)向地政所申請產權移轉
      登記手續及併件辦理銀行貸款手續設定登記，上訴人同時
      以向銀行貸款核撥款項交付尾款六百九十萬元，而在系爭
      房地尚未移轉予上訴人名義，上訴人自無法向銀行辦理貸
      款支付尾款，而且補充條款第二條約定，係以(1)向鄉公所
      申請農業用地證明(2)向稅捐處申報完稅證明(3)向地政所申
      請產權移轉登記手續及併件辦理銀行貸款手續設定登記完
      成同時上訴人才應支付買賣尾款；而上訴人主張被上訴人
      未提供辦理移轉登記的相關文件予上訴人，為被上訴人所
      不爭執，是被上訴人未依約定配合完成所有手續，則上訴
      人給付尾款之清償期尚未屆至，自不負遲延責任。
    (丙)至於補充條款第二條雖記載：「本項手續限於九十三年二
      月三十日以前完成。」，但此期間為一個預定的時間，已
      據證人即承辦代書劉月玉於原審九十三年十月二十七日言
      詞辯論時證稱：「系爭買賣契約書之後，手寫的附約部分
      是我寫的，當時是應賣方的要求，說要寫下明確的時間，
      我才寫的，當時時間是因為賣方子女（黃靜勤以及黃靜勤
      的姐姐）的硬性要求，才會寫下的，當時黃靜勤他們只說
      要給他們一個明確的時間，應他們的要求，我寫下這個時
      間，但是這個時間是我依據案件流程的時間去推算來寫的
      。」等語屬實，故上開期間僅是一推算手續完成的時間，
      並非屆期上訴人即有給付尾款之義務，上訴人給付尾款的
      時間，仍以「(1)向鄉公所申請農業用地證明(2)向稅捐處申
      報完稅證明(3)向地政所申請產權移轉登記手續及併件辦理
      銀行貸款手續設定登記完成」之同時，上訴人才負擔給付
      尾款的義務，故被上訴人於九十三年四月六日以存證信函
      催告上訴人於七日內給付尾款，又於九十三年四月二十日
      以律師函謂上訴人給付遲延並解除系爭買賣契約云云，於
      兩造之約定顯有未合，該催告及解除契約之意思表示均不
      生合法之效力，是兩造之契約仍然存在。
五、按物之出賣人，負交付其物於買受人，並使其取得該物所有
    權之義務。民法第三百四十八條第一項定有明文，兩造間買
    賣契約未經合法解除，仍然存在；從而，上訴人本於買賣契
    約請求被上訴人為所有權移轉登記並交付土地，為有理由，
    應予准許；原審所為上訴人先位之訴敗訴之判決，於法尚有
    未洽，自屬不能維持。上訴論旨指摘原判決不當，求為廢棄
    改判，非無理由。又上訴人尚有尾款六百九十萬元未支付，
    既經被上訴人同時履行抗辯，爰判決如主文所示。至於上訴
    人備位之訴部分，因本院既判決上訴人先位之訴勝訴，其備
    位之訴部分不予論究，併予敘明。
六、兩造其餘訴訟資料及攻擊防禦方法，經本院審酌後，認與判
    決結果尚不生影響，無一一論述必要，附此敘明。
七、據上論結，本件上訴為有理由，依民事訴訟法第四百五十條
    第一項、第七十八條，判決如主文。
中　　華　　民　　國　　94　　年　　7 　　月　　20　　日
                      民事第一庭審判長法　官  林陳松
                                      法　官  李寶堂
                                      法　官  鄭金龍
以上正本係照原本作成。
如對本判決上訴，須於收受判決送達後20日內向本院提出上訴書
狀，其未表明上訴理由者，應於提出上訴後20日內向本院提出上
訴理由書（須按他造人數附具繕本）。上訴時應提出委任律師為
訴訟代理人之委任狀。具有民事訴訟法第 466條之1第1項但書或
第 2項之情形為訴訟代理人者，另應附具律師及格證書及釋明委
任人與受任人有該條項所定關係之釋明文書影本。
                                      書記官  林桂鳳
中　　華　　民　　國　　94　　年　　7 　　月　　21　　日
                                        　　　　　　　Ｂ
